【裁判字號】    98,訴,1166
【裁判日期】    981022
【裁判案由】    殺人未遂等
【裁判全文】
臺灣臺北地方法院刑事判決              98年度訴字第1166號
公  訴  人  臺灣臺北地方法院檢察署檢察官
被      告  庚○○
            乙○○
上二人共同
選任辯護人  陳垚祥律師
            李富湧律師
上列被告因殺人未遂等案件，經檢察官提起公訴（98年度偵字第
1999號），本院判決如下：
    主  文
乙○○殺人，未遂，處有期徒刑陸年。
庚○○公訴不受理。
    事  實
一、乙○○與庚○○、戊○○為朋友，因戊○○（另經檢察官為
    不起訴處分）曾於民國97年間，向任職於建設公司之丁○○
    介紹位於臺北縣中和市○○路○ 段119 巷123 號之土地合建
    開發案之事，遭丁○○所屬建設公司以條件不合婉拒，故未
    能取得仲介費，而對丁○○心生不滿而意欲報復丁○○，乃
    於97年11月16日下午2 時許，撥打電話給丁○○，假意要與
    丁○○見面再商談上開土地合建案之事，且於當日下午3 時
    許，以電話邀約乙○○、庚○○及己○○（另經檢察官為不
    起訴處分，又己○○當日雖與其他3 人共同乘車前往丁○○
    辦公室，惟並未下車共同參與後續之傷害或殺人未遂行為，
    詳後述）等3 人見面，並由庚○○駕車搭載該戊○○、乙○○、己○○等3 人前往丁○○位於臺北市○○區○○街15之
    4 號之辦公室，眾人抵達該處時因丁○○尚未返家，戊○○
    、乙○○、庚○○即在丁○○家門外等候，丁○○返家見到
    戊○○等3 人後不疑有他，邀約該3 人到其住處內喝茶，戊○○、庚○○、乙○○乃隨同丁○○魚貫進入丁○○辦公室
    門內，戊○○又表示有事到外面講就可以了云云，待丁○○
    又隨同戊○○、乙○○、庚○○均回到丁○○辦公室門外，
    戊○○即質問丁○○為何未按約定交付仲介土地合建案之報
    酬，丁○○正欲解釋，戊○○即轉身離開並表示不必再多說
    了，嗣即以台語大喊「打給他死」，示意乙○○、庚○○動
    手傷害丁○○，乙○○、庚○○竟即與戊○○共同基於傷害
    人身體之犯意聯絡，2 人徒手圍毆丁○○，丁○○見狀亦徒
    手反抗，嗣於雙方拉扯推擠中，丁○○乘隙推開庚○○跑進
    屋內，大聲呼叫正在其辦公室內之女兒先行走避。於丁○○
    進入屋內時，乙○○因見丁○○反抗激烈，認僅憑其與庚○○2 人恐難制伏丁○○，即至車上拿取庚○○所有置於車內
    之鋁製球棒乙支並返回丁○○辦公室門口，適丁○○因擔心
    戊○○等人可能對其家人及房客不利，又衝出屋外，詎乙○○可預見頭部係人體重要部位，如以材質堅硬之鋁製球棒猛
    力敲擊，足以造成死亡之結果，竟單獨逾越原先共同傷害丁○○身體之犯意聯絡，變更為縱使丁○○遭該鋁製球棒敲擊
    頭部要害致死，亦不違背其本意之殺人之不確定故意，趁丁○○未及反應之際，朝丁○○之頭部、臉部猛力敲擊數下，
    至丁○○倒臥血泊且不省人事，仍不知罷手，持續敲擊丁○○頭部，嗣因在屋內之丁○○妻子辛○○、房客丙○○聽聞
    騷動陸續出來，始由庚○○駕車搭載戊○○、乙○○等人倉
    皇逃逸。嗣經丁○○之妻辛○○報警並將丁○○送醫急救，
    丁○○始倖免於難而未發生死亡之結果，惟仍因此受有右眼
    部挫傷併結膜下出血、吸入性肺炎併呼吸衰竭及頭部外傷併
    腦挫傷、顱骨骨折及顱內出血等傷勢。
二、案經丁○○訴由臺北市政府警察局中正第二分局報告臺灣臺
    北地方法院檢察署檢察官偵查起訴。
    理  由
壹、證據能力部分：
一、按被告以外之人於偵查中向檢察官所為之陳述，除顯有不可
    信之情況者外，得為證據，刑事訴訟法第159 條之1 第2 項
    定有明文，本案證人丙○○、辛○○於檢察官訊問時所為之
    證述，業經其等於證述前具結，亦無證據顯示檢察官在偵查
    時有不法取供之情形，且據上開證人做成證據之外部情狀，
    亦無證據顯示上開證述有顯不可信之情況，揆諸首揭說明，
    證人丙○○、辛○○於偵查中之證述應有證據能力。
二、又按刑事訴訟法第159 條之4 規定：「除前3 條之情形外，
    下列文書亦得為證據：(一)除顯有不可信之情況外，公務員職
    務上製作之紀錄文書、證明文書。(二)除顯有不可信之情況外
    ，從事業務之人於業務上或通常業務過程所須製作之紀錄文
    書、證明文書。」此因從事業務之人在業務上或通常業務過
    程製作之上開文書，係於通常業務上不間斷而規律之記載，
    一般均有會計等人員校對，記錄時亦無預見日後將作為證據
    之偽造動機，其虛偽之可能性較小，且如讓製作者以口頭方
    式在法庭上再重述過去之事實或數據，實際上有其困難，二
    者具有一定程度之不可代替性，是除非有顯不可信之情況外
    ，上開業務文書應均具有證據能力。查卷附告訴人之國防醫
    學院三軍總醫院附設民眾診療服務處（以下簡稱「三軍總醫
    院」）病歷表、急診及護理記錄等件，係醫師與其他護理人
    員、救護人員於例行性之業務過程中，基於觀察或發現而當
    場或即時之記載，雖屬被告以外之人於審判外之陳述，惟該
    份紀錄應係就當時業務情形而為忠實之紀錄，而無顯不可信
    之情事，依刑事訴訟法第159 條之4 第2 款之規定，自得為
    證據。
三、按被告以外之人於審判外之陳述雖不符刑事訴訟法第159 條
    之1 至之4 等4 條之規定，而經當事人於審判程序同意作為
    證據，法院審酌該言詞陳述或書面陳述作成時之情況，認為
    適當者，亦得為證據；當事人、代理人或辯護人於法院調查
    證據時，知有前項不得為證據之情形，而未於言詞辯論終結
    前聲明異議者，視為有前項之同意，刑事訴訟法第159 條之
    5 定有明文。經查，證人戊○○於警詢中所為之陳述，及卷
    附三軍總醫院診斷證明書2 份，均為被告以外之人於審判外
    所為之書面陳述；被告庚○○於警詢之供述，對於被告乙○○而言亦屬被告以外之人於審判外陳述。上開證據均屬傳聞
    證據，且無刑事訴訟法第159 條之1 至之4 等4 條規定情形
    ，又檢察官、被告、辯護人均已知悉該陳述屬傳聞證據，且
    於本院言詞辯論終結前均未聲明異議，本院審酌上開證據於
    作成時亦無任何不適當之情況，認以之作為本案之證據，應
    屬適當，認均應有證據能力。
四、按刑事訴訟法基於證據裁判主義及證據能力之規定，得以作
    為認定犯罪事實之依據，以有證據能力之證據為限，惟證人
    所為證述與其於審判外之陳述相異時，可提出該證人先前所
    為自我矛盾之陳述，以之判斷證人證言之證明力，此種作為
    彈劾證據使用之傳聞證據，因非用於認定犯罪事實之基礎，
    不受傳聞法則之拘束。因此，被告以外之人於審判外之言詞
    或書面陳述，雖不得以之直接作為認定犯罪事實與否之證據
    ，但非不得以之作為彈劾證據，用來爭執或減損被告、證人
    或鑑定人陳述之證明力，以作為評判證人證言之證據價值，
    及是否得採擇作為認定犯罪事實之依據。本案告訴人丁○○
    先前於警詢及偵查中之證述，屬被告以外之人於審判外之陳
    述，為傳聞證據，又無刑事訴訟法第159 條之1 至159 條之
    4 所規定得為證據之情形，且被告於本院準備程序亦陳明爭
    執其證據能力，依前揭說明，本院認為上開供述不得直接作
    為本案之證據，惟仍容許其先前不一致之陳述作為彈劾證據
    ，以究明其於本院所採取證人證述之證據價值之有無及程度
    ，併予說明。
貳、實體部分：
一、訊據被告乙○○固坦承其有持球棒打到告訴人丁○○頭部，
    並因此造成告訴人頭部受有傷害等情節，惟矢口否認有何殺
    人未遂之犯罪事實，辯稱：當時伊先見到告訴人毆打庚○○
    ，便過去推開告訴人，告訴人就跑進辦公室裡拿刀子，伊才
    跑回車上拿球棒，後來告訴人拿刀追出來，庚○○跑回車上
    ，告訴人就持刀揮向伊，伊拿球棒抵擋，因告訴人往前撲過
    來，伊手持之球棒才不小心打到告訴人頭部1 下，告訴人向
    前撲倒在地上，臉部才因此受傷云云。經查：
  (一)被告乙○○、庚○○於97年11月16日下午3 時許，與戊○○
    、己○○相約見面後，一同駕車前往位於臺北市○○區○○
    街15之4 號告訴人辦公室等候告訴人等節，為被告乙○○、
    庚○○所自承，且經證人戊○○證述甚明。待告訴人返回辦
    公室後先請戊○○、庚○○、乙○○等人進入辦公室內喝茶
    ，後戊○○表示要到外面談，告訴人又隨同被告2 人、戊○○回到辦公室門口，戊○○先質問告訴人為何未交付介紹土
    地合建案之仲介費，隨即以台語喊「打給他死」，被告乙○○、庚○○2 人即動手毆打告訴人，告訴人先出手反抗，又
    推開庚○○後乘隙跑回辦公室內等事實，亦經證人丁○○於
    本院審理時證稱：伊下班後約在下午5 點10分左右，回到晉
    江街的辦公室，當時戊○○與庚○○、乙○○一起在伊辦公
    室外面等待，伊請戊○○等人到裡面喝茶，戊○○、庚○○
    、乙○○都進去辦公室，戊○○說不要喝茶，就與伊走到辦
    公室的路邊談事情，乙○○、庚○○半推半就把伊架到辦公
    室外，伊問戊○○有什麼事情要跟伊談，戊○○直接走到前
    面去，剩乙○○、庚○○留下來，伊當時有大叫戊○○回來
    ，有事情大家談，庚○○就用力推伊一把，乙○○則從旁邊
    圍毆上來，這個時候兩個人都是空手打伊，伊就推庚○○一
    把，往辦公室跑；又伊現在忘記在辦公室外面有沒有與戊○○說到話，但伊在警詢中說到「一出去以後，戊○○質問伊
    仲介費為何沒有給他」，應該是較實在的等語；及證稱：在
    庚○○、乙○○空手打伊的時候，就已經聽到有人大叫「打
    給他死」，那是戊○○的聲音等語明確（見本院卷一第61至
    63 頁） ；另參以證人即當時目睹本案發生經過之證人丙○○於本院審理中證稱：當天伊運動回來在辦公室抄佛經，戊○○在外面打手機，戊○○進來跟伊打招呼，因為伊不認識
    戊○○，沒有與戊○○打招呼，伊有聽到戊○○又到外面去
    打手機，應該是與告訴人通電話，過一陣子伊看到告訴人回
    來就匆忙要去泡茶要請戊○○喝，伊印象中當時候戊○○那
    邊應該是2 到3 個人，戊○○就跟告訴人說不要在這邊講，
    到外面說，乙○○就搭著告訴人的肩膀到外面，大約1 分鐘
    左右，伊就看到告訴人匆匆跑進辦公室又跑出去等語明確（
    見本院卷一第64頁反面）。據上，依當時人在辦公室內之丙○○所見，告訴人回來以後，即邀戊○○等人進辦公室內泡
    茶，被戊○○拒絕，眾人即回到屋外，惟不久告訴人突然又
    跑回屋內等經過，均與告訴人證稱案發過程若合符節，則應
    足認告訴人上開證述內容應非子虛，堪以採為認定事實之依
    據。此外，在被告庚○○、乙○○出手毆打告訴人後，告訴
    人有回手與被告庚○○、乙○○互毆一情，分別經被告庚○○、證人戊○○於警詢時供述明確（見偵卷第第9 頁反面、
    7 頁），且被告庚○○因而受有左上唇瘀傷（1 ×1.5 公分
    ）、臉部鼻部瘀傷（1.5 ×1.5 公分）等傷害一節，亦有庚○○提出之國防醫學院三軍總醫院診斷證明書1 份在卷可參
    （見偵卷第33頁），是此部分事實亦堪認定。
  (二)又查，告訴人跑回辦公室內後，因見其女兒與房客丙○○、
    洪廣財等人都在屋內，擔心被告乙○○、庚○○、戊○○等
    人會進入辦公室傷害到其女兒與房客，嗣又衝出辦公室，但
    隨即遭人持球棒毆打頭部多下而不支倒地等情節，亦經告訴
    人於本院審理時證稱：因為庚○○、乙○○有意要追進來，
    當時屋內有5 歲的女兒在辦公室看電視，還有房客丙○○在
    辦公室寫佛經，甲○○在伊辦公室後面的房間裡面，伊怕他
    們2 人傷害到這些人，伊衝進辦公室不到10到15秒，又衝到
    辦公室門外，那時戊○○又走回來，伊看到至少有兩支球棒
    ，伊最清楚的是乙○○有拿球棒，伊一出辦公室的門沒幾步
    路，就被人用球棒敲了好幾下，伊剛出辦公室還沒有被敲頭
    部時，就清楚看到乙○○拿著球棒；伊頭部被敲擊幾下之後
    就倒在地上不省人事失去意識，醒來時伊已經在醫院昏迷11
    天了等語明確（見本院卷一第61頁）。另參以告訴人回到辦
    公室，呼叫其女兒趕快逃離，隨即衝出辦公室，屋外即傳來
    打人及有人叫囂「打給他死」之聲音等情，亦據證人即當時
    目睹本案發生經過之證人丙○○於本院審理中證稱：告訴人
    匆忙跑進辦公室又跑出去，當時告訴人跑進辦公室時，叫他
    女兒往外跑，隔大約不到2 、3 分鐘的時間，伊聽到外面很
    吵，好像在吵架、打架，口氣就像打架，伊當時在辦公室裡
    面，聽到外面有人說「給他死」之類的話，伊就跑出去，看
    見告訴人趴在地上，現場有1 個或2 個人拿著鋁棒還要敲下
    去，當時伊很緊張，有上前跟對方說如果再敲下去會死人等
    語（見本院卷一第64頁反面、65頁）。另告訴人之妻即證人
    辛○○於本院審理時證稱：伊當時在廚房煮飯，伊住家門口
    就是廚房，伊剛進去拿米要煮飯，不到兩分鐘，就聽到有人
    用台語說「打死他」，伊想說怎麼外面這麼吵，就把米放下
    走到外面去，伊走到外面時，告訴人已經倒在地上，地上都
    是血，當時告訴人是趴在地上臉朝地，滿身都是血，地上也
    有一灘血，又伊當時有看到有一個人拿1 支白色球棒從伊面
    前閃過去等語明確（見本院卷一第67頁）。據上，經核告訴
    人證述其遭人以球棒毆傷之情節，其中關於告訴人跑回辦公
    室又跑出去、有人在場聲稱「打給他死」等話語、告訴人出
    門不久即遭人以球棒毆擊等經過等，與證人丙○○、證人辛○○所述其等當時見聞情形互核均大致相符，是應認證人即
    告訴人丁○○於本院審理時證述上開情詞與事實相符，堪以
    採信。
  (三)再查，嗣被告乙○○有持球棒敲擊到告訴人頭部，且當天僅
    被告乙○○1 人有持球棒打人等事實，均為被告乙○○自承
    甚明（見本院卷一第35頁反面、第36頁、第66頁反面）；又
    告訴人衝出辦公室時，被告乙○○確實手持球棒站在門口一
    情，據證人即告訴人丁○○於本院審理時證稱：伊在剛剛出
    辦公室，還沒有被球棒打到時，有清楚看見被告乙○○手持
    球棒等語甚明（見本院卷一第61頁）；又證人丙○○於偵查
    中證稱：伊衝出去看的時候，是看到告訴人倒在地上，有個
    胖胖的年輕人拿球棒要敲擊被害人，伊阻止該人，說這樣敲
    會死掉等語（見偵卷第67頁），於本院審理時則證稱：伊於
    偵查中證稱看見一名拿鋁棒的年輕人敲告訴人，伊認不出該
    人是否為在庭之被告乙○○，但該人的體格就是在庭被告乙○○的體格等語明確（見本院卷一第65頁），另被告庚○○
    則於警詢時供稱：車上只有1 支球棒被乙○○拿走，所以知
    道是乙○○打告訴人頭部等語明確（見偵卷第10頁），證人
    戊○○於警詢時亦供稱：當時被告乙○○有到庚○○車上拿
    球棒毆打告訴人等語（見偵卷第7 頁），此外，並有扣案之
    鋁製球棒1 支可資佐證。從而，亦堪認上開持球棒毆打告訴
    人頭部之人為被告乙○○無疑。又被告乙○○、庚○○與戊○○等人駕車離去之際，告訴人係倒臥於地上，經於當日下
    午6 時許，將告訴人送醫急救，經診斷結果告訴人受有頭部
    外傷併腦挫傷、顱骨骨折及顱內出血；右眼部挫傷並結膜下
    出血、吸入性肺炎併呼吸衰竭等傷害，告訴人並持續於加護
    病房治療至97年11月30日，又住院至同年12月7 日始出院等
    事實，亦均為被告乙○○、庚○○2 人所不爭執，且有三軍
    總醫院病歷表、診斷證明書各1 份在卷可資佐證（見本院卷
    二第21至39頁，偵卷第88、89頁）。綜上，告訴人當日係先
    遭隨同戊○○到場之被告乙○○、庚○○2 人徒手毆打，嗣
    又被被告乙○○以球棒擊中頭部致受有上開傷勢等事實，即
    均堪認定。
  (四)另查，本案係戊○○先於下午2 時許打電話約告訴人見面，
    並約同被告乙○○、庚○○、己○○於當日下午4 時許，一
    同前往前開告訴人辦公室等待告訴人返回辦公室等節，業經
    證人即告訴人丁○○於本院審理時證稱：當天下午2 點半戊○○打電話給伊說要談事情，伊正好到臺北市○○區○○街
    15 之4號辦公室拿資料要回公司，伊就說伊要回公司，下班
    後才會回家，就約戊○○下班之後在臺北市○○區○○街15
    之4 號見面等語（見本院卷一第61頁），及證人辛○○證稱
    ：戊○○4 點多到臺北市○○區○○街15之4 號辦公室來，
    口氣很不好，問告訴人是否在家，伊說告訴人已經出去了，
    戊○○問告訴人去哪邊了，伊說告訴人去公司開會，戊○○
    就說會打電話給告訴人，戊○○在辦公室門外與告訴人講電
    話，口氣很不好地跟告訴人說你趕快回來，戊○○講完電話
    後沒有離開，就在辦公室門外進進出出，伊要戊○○可以進
    來等，戊○○就說他在外面等，沒有多久告訴人就回來，等
    到告訴人回到辦公室之後伊就去廚房煮飯了，那時大約5 點
    多等語明確（見本院卷一第67頁）。又告訴人抵達辦公室後
    ，原本請戊○○進辦公室內泡茶，惟遭戊○○拒絕，表示要
    到外面談，眾人到辦公室外面後不久，戊○○即以台語大喊
    「打死他」，隨即被告乙○○、庚○○2 人便出手毆打告訴
    人等情節，均業如前述，又參以被告乙○○、庚○○俱不認
    識告訴人，與告訴人毫無仇隙糾紛，均為被告2 人所自承在
    卷，且為證人丁○○證述甚明，則被告2 人自無不由分說突
    然毆打告訴人之理由，而戊○○當天下午2 時許即先以電話
    和告訴人相約見面，嗣又請被告庚○○開車，另夥同被告乙○○等人前往告訴人辦公室，又提前到告訴人辦公室外等候
    ，則倘若當天戊○○確實是有意要與告訴人商談土地合建開
    發案事宜，應不致於拒絕告訴人到辦公室內詳談之邀請，更
    不可能先將告訴人帶到屋外，只有稍微向告訴人提及仲介費
    之事後，隨即示意被告乙○○、庚○○動手打人，顯見當天
    戊○○帶同被告等人前往告訴人辦公室，係因戊○○不滿告
    訴人在土地合建開發案不肯合作，乃邀集被告乙○○、庚○○一同到場尋釁，其等當天找告訴人之目的，係意圖直接對
    告訴人身體施加肢體暴力以報復告訴人，實至為灼明。至於
    被告乙○○、庚○○均辯稱：當天只是因為戊○○約吃飯才
    出門，後來戊○○臨時想到有事情要過去和告訴人談，其2
    人才一起和戊○○去找告訴人，嗣因戊○○與告訴人談了很
    久，其2 人才下車去找戊○○，因為見到告訴人說話態度很
    不好，才動手打告訴人，並非預謀傷害告訴人云云，顯均為
    卸責之詞；證人戊○○於審判中證稱：當天是因為庚○○打
    電話給伊，說有事情找伊，庚○○就開車過來在萬華東園街
    那邊與伊碰面，乙○○、己○○2 人都是庚○○帶來的，伊
    坐上車後，走汀州路要一起去公館吃東西，因為會途經晉江
    街，伊就說要去談個事情，請其他人等伊一下，所以車子就
    開到丁○○辦公室那邊去了云云（見本院卷一第72頁），則
    顯係為迴護被告2 人及卸免自身罪責之詞，均不足採信。
  (五)認定本案被告乙○○有殺害告訴人之不確定故意之理由：
    被告乙○○持球棒毆擊告訴人頭部，甚至於告訴人倒地以後
    ，還持續毆擊告訴人後腦，業如前述。又頭部為人體重要部
    位，內有主管一切知覺、記憶之大腦及人體呼吸、心血管中
    樞之延腦等重要器官，如以棍棒等具有相當重量之堅硬鈍器
    朝被害人之頭部猛烈毆擊，可能造成被害人死亡之結果。被
    告乙○○已成年，具一般智識程度，對上開事實自知悉甚詳
    ，竟仍持鋁製球棒毆擊告訴人頭部，再參以告訴人當時受有
    顱骨骨折及顱內出血等傷害，傷勢非輕，且其於97年11月16
    日經送醫急救後，有吸入性肺炎併呼吸衰竭情形，顯見告訴
    人受有上開傷勢，如非及時予以救治止血，恐有因顱內出血
    、呼吸衰竭導致死亡之危險。被告乙○○能預見告訴人頭部
    被硬物重擊，如非予以及時救治，將導致死亡之結果，仍持
    球棒毆擊告訴人頭部多下，手段甚為兇殘，顯見縱使被害人
    死亡仍然不違背其本意，是被告乙○○有殺害告訴人之不確
    定故意，應甚明確。至於被告乙○○固以前揭情詞置辯，惟
    查：關於被告乙○○辯稱告訴人當時有持刀衝出朝被告2 人
    揮砍一事，為告訴人堅決否認，另證人丙○○、辛○○亦均
    結證稱：沒有看到告訴人持刀等語（見偵卷第68頁），則被
    告2 人空言指稱當時告訴人持刀朝其2 人揮砍云云，要非可
    採；又告訴人頭部所受傷勢甚為嚴重，有腦挫傷、顱骨骨折
    、顱內出血，且併發呼吸衰竭等情形，在加護病房觀察至11
    月30日才轉至普通病房等情，業如前述，該等傷勢顯然不可
    能係僅以球棒不小心打到1 下所可能造成；另告訴人遭被告
    乙○○以棍棒敲擊頭部、臉部，傷勢大多集中於後腦，可見
    告訴人係於毫無防備情形下頭部遭受重擊，且告訴人不支倒
    地後，被告乙○○仍持續持球棒毆擊告訴人，顯見被告乙○○係在告訴人處於毫無反抗能力之狀態下毆打告訴人，自難
    認為告訴人對被告乙○○有何現在不法侵害情況可言，被告
    乙○○當無主張正當防衛之可能。綜上，被告乙○○所辯上
    開情詞，僅企圖避重就輕之詞，自無足採。
  (六)認定被告庚○○、戊○○並無與被告乙○○共同殺人犯意聯
    絡之理由：
    1.按殺人與傷害人致死之區別，應以有無殺意為斷，其受傷
      之多寡，及是否為致命部位，有時雖可藉為認定有無殺意
      之心證，究不能據為絕對標準。殺人與傷害致死之區別，
      即在下手加害時有無死亡之預見為斷。至受傷處所是否致
      命部位，及傷痕之多寡，輕重如何，僅足供認定有無殺意
      之參考，原不能為區別殺人與傷害致人於死之絕對標準。
      刑法上殺人罪與傷害人致死罪之區別，本視加害人有無殺
      意為斷，被害人所受之傷害程度，固不能據為認定有無殺
      意之唯一標準，但加害人之下手情形如何，於審究犯意方
      面，仍不失為重要參考資料（最高法院18年上字第1309號
      、19年上字第718 號、20年非字第104 號判例意旨參照）
      。又依通常情理，身心正常人之萌生殺人決意，皆有其原
      因或動機，此有判斷行為人是否確具殺人故意，至有關係
      ，自應於有罪判決明確認定，詳敘其憑以認定之證據，始
      足資為適用法律之基礎（最高法院86年台上字第1643號判
      決意旨參照）；動機雖非犯罪成立要件，但恆為判斷犯意
      之主要參考資料（最高法院84年台上字第6066號判決意旨
      參照）。再按共犯之成立，除共同實施犯罪行為者外，其
      就他人之行為負共犯之責者，以有意思聯絡為要件，若事
      前並未合謀，實施犯罪行為之際，又係出於行為者之獨立
      之意思，即不負共犯之責（最高法院19年上字第694 號判
      例參照）。另按共同正犯之所以應對其他共同正犯所實施
      之行為負其全部責任者，以就其行為有犯意之聯絡為限，
      若他犯所實施之行為，超越原計畫之範圍，而為其所難預
      見者，則僅應就其所知之程度，令負責任，未可概以共同
      正犯論（最高法院85年度臺上字第2417號、86年度臺上字
      第1700號判決參照），均先予敘明。
    2.本案被告乙○○、庚○○2 人係因戊○○意欲報復告訴人
      ，而與戊○○一同至告訴人辦公室，隨即在戊○○指示下
      動手毆打告訴人，均如前述，則應認戊○○、被告庚○○
      均有參與共同傷害告訴人之行為；但就戊○○有無拿球棒
      毆打告訴人一節，證人即告訴人丁○○於本院審理時證稱
      ：戊○○有無拿球棒這個伊很模糊，並不清楚等語（見本
      院卷一第61頁），證人丙○○於偵查中證稱：伊看見胖胖
      的年輕人拿鋁棒要敲告訴人時，有看到戊○○離告訴人約
      3 、50公尺遠的距離等語（見偵卷第67頁），於審判中證
      稱：伊當天就看到1 支鋁棒而已等語（見本院卷一第65頁
      反面），另就被告庚○○有無拿球棒毆打告訴人一節，證
      人丁○○、丙○○亦均未能為明確之證述，此外，復查無
      其他證據證明被告庚○○、戊○○有有持球棒攻擊告訴人
      之行為。又查，本案雖係因戊○○為報復告訴人，而於事
      前邀集庚○○、乙○○等人一起前往尋找告訴人尋釁，又
      於被告乙○○持球棒毆打告訴人之際，戊○○尚在持續旁
      鼓譟稱「打給他死」等情，經證人即告訴人丁○○於審判
      中證稱：在伊衝出辦公室且被打倒在地上以後，聽到有人
      以台語喊「打給他死」，聲音好像是戊○○的等語（見本
      院卷一第62頁），惟尚難僅憑上情，即遽認戊○○一開始
      即要求被告乙○○要以球棒毆打告訴人頭部，抑或其事先
      對此事知情。又本案被告庚○○既不認識告訴人，與告訴
      人無任何仇隙糾紛，應無殺害告訴人之動機；戊○○雖因
      為土地合建案之事欲報復告訴人，惟亦難認為戊○○因此
      即預謀殺人。況且倘若戊○○、被告庚○○、乙○○等人
      事前即已商議好要以球棒毆打告訴人，衡情應會在告訴人
      未及反抗之際，即先以球棒攻擊告訴人，豈有先徒手和告
      訴人搏鬥，待告訴人反抗，使自己身體受傷以後，才利用
      告訴人回辦公室之空檔拿取球棒之理，是應認為被告乙○○係告訴人還手抵抗，見無法壓制告訴人後，才起意拿取
      球棒攻擊告訴人，事屬偶發，從而，並無證據證明其他2
      人有與被告乙○○共同致告訴人於死之犯意聯絡可言。綜
      上，應堪認被告庚○○與戊○○原本僅有共同傷害告訴人
      之犯意，而被告乙○○之殺人行為，已超越渠等原本共同
      傷害告訴人之犯意聯絡範圍，尚不能認為被告庚○○、戊○○與被告乙○○有何共同殺人之犯意聯絡可言。
  (七)又關於本案除被告乙○○以外，尚有無其他共犯參與持球棒
    毆打告訴人一情，據證人即告訴人丁○○於本院審理時證稱
    ：伊衝出來以後，看到有3 、4 個人，但是誰打伊不曉得，
    當時那些人拿球棒敲伊頭部，都敲頭部、臉部、手臂，有很
    多下，幾支球棒敲伊，伊不記得了，但伊知道不只1 支，因
    為被打了很多下，打得伊印象很模糊等語（見本院卷一第62
    頁反面），足見告訴人自身亦不能確定當時共有幾人持球棒
    毆打其身體。而雖證人即告訴人丁○○前於警詢時證稱：戊○○當時一直喊「打死他」、「打死他」，並且他們都往伊
    頭部攻擊，直到伊頭破血流不支倒地才罷手，當時連同戊○○在內應該有4 至5 人都有動手等語（見偵卷第17之1 頁）
    ；於98年2 月3 日檢察官訊問時證稱：伊又跑出去，他們5
    、6 個人就拿棒球棍打伊等語（見偵卷第56頁）；於98年5
    月19日於偵查中證稱：從頭到尾有4 、5 個人打伊等語（見
    偵卷第103 頁）。又證人辛○○於偵查中經檢察官訊以：「
    幾個人拿球棒？」，固證稱：「至少有2 、3 支球棒」等語
    （見偵卷第68頁）；證人丙○○於警詢時固證稱：等語伊當
    時出去看見戊○○與4 名歹徒站在告訴人旁邊，伊有看到戊○○以外之4 人至少手持2 支鋁製球棒等語（見偵卷第22之
    1 頁），又於偵查時證稱：以伊想來至少有2 支球棒以上等
    語（見偵卷第68頁反面）。惟查，證人辛○○至本院審理時
    經訊以：「你當時是看到多少支球棒在現場？」，證稱：「
    我只有看清楚最後走的人帶著1 支球棒」等語（見本院卷第
    67 頁 反面），證人丙○○於本院審理時證稱：伊可以肯定
    至少有1 支鋁棒，但是到底幾支無法確定，伊只有看到1 支
    鋁棒還要朝告訴人身上揮下去等語（見本院卷一第65頁反面
    ），則證人辛○○、丙○○就當時在場人數及有多少人持有
    球棒之事，於偵查及本院審理時之證述並不一致，是證人辛○○、丙○○先前於偵查中證稱現場有超過1 人持球棒毆打
    告訴人等情詞是否與事實相符，亦非全然無疑。又審酌本案
    告訴人、證人辛○○立場與被告2 人相對立，且於本院98年
    8 月4 日對告訴人、證人辛○○行交互詰問時，被告乙○○
    、庚○○尚未與告訴人達成和解，而證人丙○○為告訴人之
    房客，則告訴人、證人辛○○、丙○○自無捏造事實迴護被
    告2 人，故意為不實供述之可能，應堪認告訴人與證人辛○○、丙○○審判中證稱不能確認有幾人持球棒毆打告訴人之
    情節，並非子虛。又本案另一名與戊○○到場之己○○於警
    詢及本院審理時始終堅稱：其雖與戊○○、被告2 人同車到
    告訴人辦公室，惟其自始至終均未下車等語（見偵卷第14至
    16頁，本院卷一第73頁反面），且亦查無證據證明己○○有
    參與上開共同傷害或殺人之行為；此外，檢警機關亦未查得
    當時除了上開人等外，是否還有其他隨同戊○○在場之人。
    從而，被告乙○○、庚○○與戊○○共同基於傷害犯意傷害
    告訴人，及嗣後被告乙○○提升為殺人之不確定故意攻擊告
    訴人等行為，均難認為有其他共犯共同參與，併予說明。
二、論罪科刑部分：
  (一)被告乙○○可預見以質地堅硬之球棒猛擊他人頭部數下，將
    造成他人死亡之結果，仍持球棒敲擊被害人丁○○頭部、臉
    部數下，致告訴人丁○○受有上開傷害，因及時送醫救治，
    始倖免於死，核被告乙○○所為，係犯刑法第271 條第2 項
    、第1 項之殺人未遂罪。被告乙○○係先與被告庚○○、戊○○共同基於傷害之犯意聯絡而前往報復告訴人，惟因告訴
    人出手反抗，被告乙○○乃單獨另起殺人之犯意持球棒毆打
    告訴人頭部數下，已如前述，被告乙○○上開殺人未遂行為
    已經逾越原先傷害犯意聯絡之範圍，應由其一人單獨為其殺
    人未遂行為負責。
  (二)爰審酌被告乙○○與告訴人素不相識，又無糾紛，僅因戊○○不滿先前介紹土地合建開發案遭告訴人服務之建設公司拒
    絕，即隨同戊○○前往現場，不僅徒手毆打告訴人，嗣更提
    升其犯意，持球棒毆擊告訴人頭部、臉部等要害部位，造成
    告訴人受有上開傷害之結果，又被告乙○○犯後迄今始終否
    認犯行且避重就輕，態度難稱良好，顯見其所為惡性非輕，
    本不宜輕縱，惟念及被告乙○○前於98年8 月24日偕同被告
    庚○○一起與告訴人達成和解，並同意賠償告訴人新臺幣（
    下同）40萬元，至本案言詞辯論終結時，其與被告庚○○2
    人已實際賠付告訴人22萬元，經告訴人表達不再訴究其刑事
    責任之意思等情節〔此有刑事撤回告訴狀、和解書各1 紙，
    及本院98年10月8 日審判程序筆錄在卷可憑（見本院卷一第
    106 、108 頁，卷二第49頁反面、50頁）〕，及衡酌被告乙○○之素行、智識程度、生活狀況等一切情狀，量處如主文
    所示之刑。
  (三)又扣案之球棒1 支，雖為被告乙○○犯上開殺人未遂罪所用
    之物，惟該球棒係被告庚○○所有，經被告2 人陳述甚明，
    該球棒既非被告乙○○所有，又因為被告乙○○係單獨提升
    為殺人犯意，持球棒毆擊告訴人頭部，其此部分殺人未遂犯
    行與被告庚○○尚無共犯關係，尚不得一併宣告沒收，併予
    說明。
、被告庚○○公訴不受理部分：
一、按告訴乃論之罪，告訴人於第一審辯論終結前，得撤回其告
    訴；又告訴經撤回者，法院應諭知不受理之判決，刑事訴訟
    法第238 條第1項，及第303 條第3 款定有明文。
二、被告庚○○因本案經檢察官提起公訴，檢察官原認為被告庚○○係構成刑法第277 條第1 項之傷害罪，惟於本院審理中
    ，檢察官又以被告庚○○涉嫌與被告乙○○共同殺害告訴人
    丁○○未遂，當庭更正起訴法條為刑法第271 條第2 項、第
    1 項之殺人未遂罪（見本院卷一第78頁反面）。然被告庚○○僅有共同傷害告訴人丁○○之行為，並無與被告乙○○共
    同殺害告訴人丁○○之犯意，業經本院論述如前，是應認為
    被告庚○○之行為，僅構成刑法第277 條第1 項之傷害罪。
    又本罪依同法第287 條前段之規定，須告訴乃論。茲因本案
    被告庚○○涉犯傷害罪部分，其業與被告乙○○一起和告訴
    人成立和解，約定賠償告訴人40萬元，其並已經支付告訴人
    22萬元之賠償，告訴人並表示撤回對被告之傷害告訴等情，
    有刑事撤回告訴狀影本、和解書各1 份（見本院卷一第106
    、108 頁），及本院98年10月8 日審判程序筆錄在卷可憑（
    見本院卷二第49頁反面、50頁）。揆諸前開說明，爰逕為諭
    知不受理之判決。
據上論斷，應依刑事訴訟法第299 條第1 項前段、第303 條第3
款，刑法第271 條第2 項、第1 項，判決如主文。
本案經檢察官盧姿如到庭執行職務
中    華    民    國    98    年    10    月    22    日
                  刑事第十八庭  審判長法  官  游士珺
                                      法  官  彭慶文
                                      法  官  陳思帆
上正本證明與原本無異。
如不服本判決應於收受送達後10日內向本院提出上訴書狀，並應
敘述具體理由；其未敘述上訴理由者，應於上訴期間屆滿後20日
內向本院補提理由書（均須按他造當事人之人數附繕本）「切勿
逕送上級法院」。告訴人或被害人如對於本判決不服者，應具備
理由請求檢察官上訴，其上訴期間之計算係以檢察官收受判決正
本之日期為準。
                                書記官  林素霜
中    華    民    國    98    年    10    月    22    日
附錄本案論罪科刑所適用之法條：
中華民國刑法第271條
殺人者，處死刑、無期徒刑或10 年以上有期徒刑。
前項之未遂犯罰之。
預備犯第1 項之罪者，處2 年以下有期徒刑。


司法院資訊處製作；財團法人民間司法改革基金會備份。
